【裁判字號】    98,消債聲,3
【裁判日期】    981215
【裁判案由】    聲請免責
【裁判全文】
臺灣基隆地方法院民事裁定             98年度消債聲字第3號
聲  請  人
即  債務人  甲○○
代  理  人  胡志彬律師
上列債務人因消費者債務清理清算事件聲請免責，本院裁定如下
：
    主  文
債務人甲○○不免責。
    理  由
一、按債務人有下列各款情形之一者，法院應為不免責之裁定，
    但債務人證明經普通債權人全體同意者，不在此限：（一）
    於七年內曾依破產法或本條例規定受免責；（二）隱匿、毀
    損應屬清算財團之財產，或為其他不利於債權人之處分；（
    三）捏造債務或承認不真實之債務；（四）因浪費、賭博或
    其他投機行為，致財產顯然減少或負擔過重之債務，而生開
    始清算之原因；（五）於清算聲請前一年內，已有清算之原
    因，而隱瞞其事實，使他人與之為交易致生損害；（六）明
    知已有清算原因之事實，非基於本人之義務，而以特別利於
    債權人中之一人或數人為目的，提供擔保或消滅債務；（七
    ）隱匿、毀棄、偽造或變造帳簿或其他會計文件之全部或一
    部，致其財產之狀況不真確；（八）故意於財產及收入狀況
    說明書為不實之記載，或有其他故意違反本條例所定義務之
    行為，消費者債務清理條例（以下稱消債條例）第134條定
    有明文。
二、聲請人主張其應予免責理由略以：
（一）聲請人93年間起已罹患輕度精神障礙疾病，嗣97年2月25
      日重行鑑定已屬中度精神障礙，迄今聲請人仍屬中度精神
      障礙之狀況。而精神疾病僅能服藥控制，根本無法治癒，
      是以聲請人已喪失工作能力。聲請人目前每28天即需回診
      醫院治療1次，按時服藥，聲請人絕無假裝罹病。
（二）聲請人每月僅領有4,000元之殘障補助，及每月5,200之低
      收入戶補助，然此屬全戶補助其中1,800元為兒童生活補
      助，因此聲請人之全部收入顯然不足支應個人必要生活支
      出，更無償債能力。
（三）聲請人前所開立之正太企業社，94年間已無法繼續營業，
      自94年6月28日起向基隆政府陸續申請停業1年，嗣後並未
      申請復業，但因主管機關未依職權註銷登記，因此97年間
      經國稅局通知辦理變更或註銷登記否則連續處罰後，聲請
      人方於98年2月3日辦理歇業登記。是以聲請人擔任負責人
      之正太企業社確實多年未營業，並無虛偽申報收入情況。
（四）聲請人於92年3月11日辦理勞工抒困貸款15萬元，勉力清
      償迄今借款本金餘額僅剩56,308元未清償，償還比例已過
      半，因此應予免責。
（五）聲請人向中國信託銀行、國泰世華銀行所借貸之款項，多
      使用於繳納前揭勞工抒困貸款每月5,000元，房屋貸款
      14,848元，及日常生活費，或因以債養債、以卡養卡、借
      新還舊之代償手續費，其中國泰世華銀行聰明零利代償手
      續費每月1,709元，泰有錢手續費每月2,200元。中國信託
      銀行債務係因信用卡而來，聲請人90年8月間開始使用該
      銀行信用卡，迄至94年8月11日因未按期繳納費用而遭強
      制停卡，而該信用卡之刷卡消費項目，多係為日常生活費
      用支出外，其中92年12月24日之紫羅蘭視聽歌唱消費
      6,440元，係因當時招待綁鐵工人共計20人之支出，或92
      年10月20日則係借貸繳納土銀之勞工信用貸款15,000元，
      或籌措正太企業社之資金即92年12月9日之預借現金，另
      因承包位於台中縣之高鐵工程而有購買工人床鋪、及加油
      等原因而使用上揭信用卡消費。因聲請人確實有房屋貸款
      、勞工抒困貸款、及每月應償還中國信託銀行分期還款金
      額，使用於日常生活支出者不多。另國泰世華銀行部分，
      一部份係使用信用卡成立債務，92年8月15日發卡迄至94
      年8月2日遭到停卡。另外有部分乃為信用貸款，94年3月
      30日聲請人借貸229,600元係為清償舊債務，94年8月3日
      國泰世華銀行並非有撥付212,440元予陳報人使用。
（六）聲請人自92年間起從事建築業之鋼筋工。因建設公司要求
      開立發票方成立正太企業社。聲請人所賺取者為微薄之薪
      資，並無高額利潤，且近年來僅能依靠政府補助、親友接
      濟，配偶打工賺取生活費。是以聲請人前向多家債權銀行
      借貸均係為償還當時房貸所需。
（七）基於前述，請求准予免責。
三、本院函詢聲請人之債權人，其等均不同意聲請人之免責，其
    理由如下：
（一）勞工保險局部分：為確保勞保基金債權並兼顧全體勞保被
      保險人之權益，因此不同意聲請人免責。
（二）馬來西亞商富析資產管理股份有限公司部分：聲請人49年
      出生，未能仍有所得收入可能，如逕予免責，將損害債權
      人權益。
（三）台新國際商業銀行部分：聲請人92年12月17日開設正太企
      業社，年營業額高達新臺幣（下同）220萬元，淨利為80
      萬元，因此聲請人陳稱其無收入可維持正常經濟生活，甚
      為矛盾。因此聲請人應有違反消債條例第34條第8款規定
      ，應有針對財產、收入狀況不實記載，應不予免責。又聲
      請人僅分別於93年5月28日於向該行提款3萬元、93年6月3
      日提款1萬元、93年10月18日提款1萬元，但應查明是否於
      其他債權人處是否大量提款及使用信用卡消費導致浪費，
      而應不予免責。
（四）萬泰商業銀行部分：聲請人於93年9月起首次動用現金卡
      ，當月即預借2萬元，其後較異常或大額預借現金部分係
      94年4月之3萬5千元，如此顯有超出薪資之支用情形，應
      屬浪費不應免責。
（五）華南商業銀行部分：聲請人應尚有工作能力，不符合清算
      資格，違背誠信原則，應不予免責。而聲請人自承93年1
      月間起已有精神疾病，竟於93年12月仍向該行辦理現金卡
      貸款，現又以罹患精神疾病請其免責顯不符事理。又其92
      年12月間設立正太企業社，93年1月又前往鑑定罹患精神
      疾病，嗣後卻又以擔任正太企業社負責人之名義向該行借
      貸，疑有債害債權之情。另如聲請人無法工作，何以遲至
      98年2月4日方才辦理歇業登記，故以應查明是否聲請人未
      報稅或有與他人交易情事，故意隱匿，而應不予免責。
（六）國泰世華銀行部分：聲請人係向該行辦理泰有錢等信用卡
      貸款，並非生活必須支出部分，因此應屬浪費，不應免責
      。
（七）大眾商業銀行部分：聲請人於94年4月借貸現金29,200元
      ，隨即參加95年度債務協商，該項借貸應已逾越生活所需
      ，應屬浪費，故不應免責。
（八）中國信託商業銀行部分：聲請人多筆預借現金非一般生活
      所需，應屬浪費，不應免責。
四、首查，聲請人甲○○因消費借貸、信用卡及現金卡契約，對
    於金融機構負有債務而不能清償，於本條例施行後，曾以書
    面向最大債權金融機構中國信託銀行申請前置協商，惟該行
    自債務人提出協商請求之翌日起，逾30日未開始與聲請人進
    行協商而向本院聲請清算，前經本院於98年3月31日裁定開
    始清算程序，復因聲請人之財產不敷清償清算程序之費用，
    故於同日終止清算程序確定在案，有本院97年度消債抗字第
    29 號民事裁定附卷可稽。
五、次查，本院審酌聲請人之債務成立之狀況，聲請人於92年12
    月向中國信託銀行以通信貸款取得30萬元，另以中國信託信
    用卡借款方式於92年11月5日借貸2萬元、12月9日借貸合計6
    萬元，則其92年11、12月短短2個月間共計已取得現金38萬
    元，以聲請人一家包含配偶及未成年子女1名，共3人，2個
    月內如將上揭費用花費殆盡，顯逾一般生活所需構成浪費無
    疑。而本院參酌中國信託銀行所出具之聲請人現金卡交易紀
    錄顯示，聲請人於93年1月20日、1月27日再向該銀行借貸合
    計約8萬元，足信聲請人確實業已將92年底所借得38萬元花
    費殆盡，方需於93年1月立即再借貸8萬元花用，是以聲請人
    92年間成立上揭債務顯然係因浪費所致，縱然聲請人辯稱其
    92年借貸泛稱乃為籌措正太企業社之資金，然其並未具體說
    明何以成立正太企業社需要上揭資金，而其又如何使用該資
    金，因此其該項辯詞顯無可採。復且依據聲請人所提出93年
    度綜合所得稅資料清單記載，其該年度尚有收入合計
    391,197元，而聲請人在93年間竟仍繼續向債權人借貸，除
    上揭所述93年1月立即向中國信託銀行借貸8萬元外，向台新
    銀行陸續借得5萬元，向萬泰銀行借得2萬元，93年11月間又
    再向中國信託銀行以電話預借現金12萬元，如將上揭93年度
    借貸金額計入可支配之花費計算合計為661,197元（391,197
    （93年度收入）＋80,000（93年1月中信銀借貸）＋50,000
    （93年間台新銀借貸）＋20,000（93年間萬泰銀借貸）＋
    120,000（93年11月間中信銀借貸）＝661,197），平均每月
    聲請人可供支配金額已高達約為55,000元，此部分僅統計聲
    請人超過萬元以上之借貸，尚未計算聲請人陸續使用信用卡
    刷卡消費之金額，為因此足信聲請人93年間支出已逾其一家
    三人維持日常生活之所必需，而可認有奢侈浪費之情致生負
    擔過重之債務﹔再者，依債務人所陳，其於93年初即診斷出
    患有情感性精神分裂症而影響工作，詎債務人竟仍隱瞞其病
    情，並以「正太企業社」負責人之名義，向金融機構舉債借
    款。債務人明知自身患有疾病而影響工作及償債能力，卻仍
    抱著「先借再說」之投機心態持續向金融機構借貸，顯然有
    違誠信原則。從而，債務人既有本條例第134條所定奢侈、
    浪費及投機等不免責之事由，且債務人復未能提出各債權人
    同意債務人免責之證明，則依法本院自應為不免責之諭知，
    爰裁定如主文。
中    華    民    國    98    年    12    月    15    日
                  民事庭法  官  王翠芬
以上正本係照原本作成。
如對本裁定抗告，應於本裁定送達後10日內，向本院提出抗告狀
，並繳納抗告費新臺幣1000元，抗告於本院合議庭。
中    華    民    國    98    年    12    月    15    日
                        書記官  林建清


司法院資訊處製作；財團法人民間司法改革基金會備份。
